臺灣士林地方法院民事判決
111年度訴字第515號
原      告  凱基商業銀行股份有限公司


法定代理人  魏寶生  
訴訟代理人  陳靜盈  
            林盟凱  
            蔣郁瑤  


被      告  林淑霞  

訴訟代理人  林亞竺  
被      告  林淑雲  

            林尉國  


            林尉慈  
上列當事人間代位請求分割遺產事件，本院於民國111年6月16日
言詞辯論終結，判決如下：
    主  文
一、被告公同共有如附表一所示之財產，應按如附表二所示之比
    例分割為分別共有。
二、訴訟費用由原告負擔五分之一，餘由被告按如附表二所示之
    比例負擔。
    事  實  及  理  由
一、原告主張：
（一）原告為訴外人林淑美之債權人，林淑美及被告均為訴外人
      徐孟嬌之繼承人。徐孟嬌死亡後遺有如附表1所示之財產
      （下稱系爭遺產），由林淑美及被告按如附表2所示之應
      繼分共同繼承。因林淑美對原告所負債務迄今仍未清償，
      且除與被告共同繼承之系爭遺產外，林淑美名下財產尚不
      足以清償積欠原告之債務；而系爭遺產現仍為被告與林淑
      美公同共有，原告無從就系爭遺產受償，是林淑美自應行
      使遺產分割請求權以清償其積欠原告之債務，惟其迄今仍
      怠於行使其遺產分割請求權，並已陷於無資力清償之地位
      ，原告為保全債權，爰依民法第242條、第1164條、第824
      條規定，代位林淑美請求分割系爭遺產等語。
（二）並聲明：系爭遺產應按如附表2所示之比例分割為分別共
      有。
二、被告則以：對原告之請求無意見等語。
三、本院得心證之理由：
（一）按繼承人有數人時，在分割遺產前，各繼承人對於遺產全
      部為公同共有；繼承人得隨時請求分割遺產。但法律另有
      規定或契約另有訂定者，不在此限，民法第1151條、第11
      64條分別有明定。又民法第242條所定代位權之行使，須
      債權人如不代位行使債務人之權利，其債權即有不能受完
      全滿足清償之虞時，始得為之。倘債之標的與債務人之資
      力有關，如金錢之債，代位權之行使應以債務人陷於無資
      力或資力不足為要件（最高法院101年度台上字第1157號
      判決意旨參照）。經查：原告為林淑美之債權人，被告及
      林淑美為徐孟嬌之繼承人，徐孟嬌遺留之系爭遺產由被告
      及林淑美按如附表2所示之比例共同繼承等情，為兩造所
      不爭執（本院卷第289頁），是此部分事實，應堪認定。
      又林淑美名下除系爭遺產外，其餘財產顯不足以清償其對
      原告之債務乙節，有臺灣臺北地方法院101年4月27日北院
      木101司執字第40800號、107年1月24日北院忠司執字第80
      22號債權憑證、稅務電子閘門財產所得調件明細表在卷可
      稽（本院卷第18-20、210-211、282-284頁），堪認林淑
      美確怠於行使其請求分割遺產之權利，使其現有財產不足
      以清償積欠原告之債務無疑。再審酌系爭遺產未見有何依
      法律規定或依契約訂定不得分割之情形，則原告主張為保
      全債權，依民法第242條、第1164條規定，代位林淑美行
      使請求分割遺產之權利，訴請裁判分割系爭遺產，自屬有
      據。
（二）次按繼承人得隨時請求分割遺產，民法第1164條前段定有
      明文。又依民法第830條第2項準用民法第824條之規定，
      共有人因共有物分割之方法不能協議解決，而提起請求分
      割共有物之訴，應由法院依民法第824條命為適當之分配
      ，不受任何共有人主張之拘束（最高法院49年台上字第25
      69號判決、84年度台上字第971號判決意旨參照）。又在
      公同共有遺產分割自由之原則下，民法第1164條所稱之「
      得隨時請求分割」，依同法第829條及第830條第1項規定
      觀之，自應解為包含請求終止公同共有關係在內，俾繼承
      人之公同共有關係歸於消滅而成為分別共有，始不致與民
      法第829條所定之旨趣相左，庶不失繼承人得隨時請求分
      割遺產之立法本旨，換言之，終止遺產之公同共有關係，
      既應以分割方式為之，將遺產之公同共有關係終止改為分
      別共有關係，性質上自亦屬分割遺產方法之一（最高法院
      82年度台上字第748號、93年度台上字第2609號判決意旨
      參照）。經查：林淑美及被告所繼承之系爭遺產僅有土地
      及建物各1筆，經斟酌土地及建物之性質、經濟效用及全
      體共有人之利益等因素，本院認分割方法由林淑美及被告
      按如附表2所示之應繼分比例分割為分別共有，應屬適當
      。
四、從而，原告依民法第242條、第1164條、第824條規定，代位
    林淑美請求將系爭遺產按如附表2所示之比例分割為分別共
    有，為有理由，應予准許。
五、本件事證已臻明確，兩造其餘攻擊防禦方法及所提出之證據
    ，經本院審酌後，核與判決之結果不生影響，爰不一一論駁
    ，併此敘明。
六、末按因共有物分割、經界或其他性質上類似之事件涉訟，由
    敗訴當事人負擔訴訟費用顯失公平者，法院得酌量情形，命
    勝訴之當事人負擔其一部，民事訴訟法第80條之1定有明文
    。而各繼承人均得隨時請求分割遺產，且裁判分割遺產乃形
    成訴訟，法院決定遺產分割之方法時，應斟酌何種分割方法
    較能增進共有物之經濟效益，並兼顧全體繼承人之利益，以
    決定最適當之分割方法，不受原告聲明之拘束，亦不因由何
    人起訴而有不同。又代位分割遺產之訴，係由原告以自己名
    義主張代位權，以保全債權為目的而行使債務人之遺產分割
    請求權，原告與被告之間實屬互蒙其利。經查：本件原告代
    位林淑美提起分割遺產之訴雖有理由，惟本院認關於訴訟費
    用之負擔，應由原告依林淑美之應繼分比例負擔5分之1 ，
    餘由被告按如附表2所示之應繼分比例負擔，較屬公允，爰
    諭知訴訟費用之負擔如主文第2項所示。
中　　華　　民　　國　　111 　年　　6 　　月　　30　　日
                  民事第三庭    法  官  楊忠霖
以上正本係照原本作成。 
如對本判決上訴，應於判決送達後20日內向本院提出上訴狀，若
委任律師提起上訴者，應一併繳納上訴審裁判費，否則本院得不
命補正逕行駁回上訴。
中　　華　　民　　國　　111 　年　　6 　　月　　30　　日
                                書記官  賴怡婷

附表1：
編號               財產名稱 面積 權利範圍  1 臺北市○○區○○段○○段000地號土地 110平方公尺 32分之7  2 臺北市○○區○○街000巷00弄0號2樓房屋（臺北市○○區○○段○○段0000○號建物） 84.34平方公尺 8分之7 

附表2：
編號 姓名 應繼分比例  1 林淑雲 5分之1  2 林淑霞 5分之1  3 林尉國 5分之1  4 林尉慈 5分之1  5 林淑美 5分之1